---
title: "Projet en analyse des données"
author: "Ikbel GHRAB"
date: "2023-05-04"
output:
  word_document: default
  pdf_document: default
  html_document: default
---

```{r setup, include=FALSE}
knitr::opts_chunk$set(echo = TRUE)
```

# Introduction

La Tunisie a connu ces derniers mois une pénurie de plusieurs produits alimentaires importants, dont le café, ce qui a suscité des préoccupations quant à l'approvisionnement et la disponibilité des produits de base dans le pays. Cette enquête sur la consommation de café en Tunisie aidera donc à comprendre l'impact de la pénurie de café sur les habitudes de consommation des Tunisiens, ainsi que sur les éventuelles modifications de ces habitudes. Les résultats de cette enquête seront donc utiles pour mieux comprendre les tendances de consommation de café en Tunisie, ainsi que pour identifier les opportunités émergentes pour les producteurs et les distributeurs de café.

# Statistique descriptive 

### Importation de la base
```{r}
library(readxl)
Formulaire<- read_excel("C:/Users/USER/Desktop/projetFormulaire2023/Consommation-du-café-réponses.xlsx")
```

## Présentation de la population ayant répondu à l’enquête:

### Répartition par genre:

#### Camembert de sexe :

```{r}
## Présentation de la population ayant répondu à l’enquête:

### Répartition par genre:

#### Camembert de sexe :

library(dplyr)
library(lessR)
library(FactoMineR)
library(factoextra)
Homme=sum(Formulaire$sexe== "Homme")
Femme=sum(Formulaire$sexe =="Femme")

n=c(Homme,Femme)
Sexe=as.factor(c("Homme","Femme"))

gender=as.data.frame(cbind(Sexe,n))
PieChart(x=Sexe,y=n,gender,fill =c("#89b0ae","#ffd6ba"),
         values_color="Black",hole=0,main=" Répartition par genre")

```
### Interpretation :
Selon les résultats de l'enquête, sur un total de 103 personnes interrogées, 56% sont des femmes. Cela peut indiquer une légère majorité de femmes parmi la population interrogée. Mais nous ne pouvons tirer aucune interprétation définitive à partir de cette donnée seule car il est également important de considérer d'autres facteurs tels que l'âge les intérêts... qui pourraient influencer la consommation de café des tunisiens.
.

### Répartition par professions:

Diagramme en battons des professions:

```{r}
colors <- c("#003f5c", "#2f4b7c", "#665191", "#a05195")
barplot(table(Formulaire$profession), col=colors, ylim=c(0, 100), 
        main="Répartition par spécialité", xlab="Spécialité", ylab="Pourcentage")

```
Conclusion:
La plupart des personnes interrogées étaient des étudiants (environ 76% des personnes interrogées), suivis des employés (environ 21% des personnes interrogées), tandis que les retraités et les personnes dans la catégorie "Autre" étaient des minorités (environ 2% et moins de 1% des personnes interrogées respectivement).

### Age de début de consommation du café:
```{r}

age_debut <- count(Formulaire, age_debut_consommation)

ggplot(age_debut, aes(x="", y=n, fill=age_debut_consommation)) +
  geom_bar(stat="identity", width=1) +
  coord_polar("y", start=0)+
  theme_void() +
  ggtitle("Répartition selon l'âge de début de consommation du café")

```

Conclusion :
On peut observer que la plupart des personnes ont commencé à consommer du café à partir de 16 ans, et que plus de la moitié ont commencé à partir de 17 ans. On constate également que très peu de personnes ont commencé à consommer du café avant l'âge de 10 ans.

Ces résultats indiquent que la consommation de café est plus fréquente chez les jeunes adultes et les adultes. Il est intéressant de noter que la plupart des personnes ont commencé à consommer du café lorsqu'elles étaient mineures, ce qui peut avoir des implications pour la réglementation de la consommation de café chez les jeunes.

# Analyse en composantes principales :

Maintenant, nous allons nous intéresser aux moments de la journée où les Tunisiens consomment leur café.Nous allons donc réduire la dimensionnalité de ces variables en effectuant une analyse en composantes principales (ACP), qui permettra de synthétiser l'information contenue dans ces variables en un nombre réduit de dimensions tout en préservant le maximum de variance dans les données. Ensuite, nous pourrons interpréter les résultats de l'ACP pour identifier les moments de la journée où les Tunisiens consomment le plus leur café.

```{r}
X=as.matrix(Formulaire[,c(17:27)])
head(X)

```
## 1.Matrice de corrélation:
```{r}
library(corrplot)
M <- cor(X)
library(RColorBrewer)
col <- colorRampPalette(c("#E6F0F3", "#BDD7E7", "#8CBEDB", "#539ACF", "#0D6BA4"))(100)
corrplot(M, type = "upper", order = "hclust", col = col, tl.col = "black", tl.cex = 0.7)


```
Interpretation:
D'après la matrice de corrélation, on peut remarquer les relations suivantes :

* Il y a une forte corrélation positive (0,74) entre "se réveiller" et "se tenir éveillé", ce qui suggère que ces deux variables sont étroitement liées.
* Il y a également une forte corrélation positive (0,73) entre "se réveiller" et "se concentrer", ce qui est logique car se réveiller et se concentrer sont deux éléments clés pour commencer une journée productive.
* On peut noter une corrélation moyenne positive (0,50) entre "se réveiller" et "le plaisir du goût", ce qui peut être interprété comme le fait que beaucoup de personnes apprécient une tasse de café pour commencer leur journée.
* Il y a une forte corrélation positive (0,76) entre "se concentrer" et "réduire la fatigue", ce qui est compréhensible car si on est fatigué, il est plus difficile de se concentrer.
* Il y a également une corrélation moyenne positive (0,69) entre "le plaisir du goût" et "partager un moment convivial avec d'autres", ce qui peut indiquer que beaucoup de personnes apprécient de prendre une tasse de café en compagnie d'autres personnes.
On peut noter une corrélation faible positive (0,27) entre "habitudes sociales familiales" et "se réveiller", ce qui peut être interprété comme le fait que certaines personnes ont pour habitude de prendre un café en famille le matin.
* Enfin, on peut noter une corrélation faible négative (-0,14) entre "suivre un régime" et "le plaisir du goût", ce qui peut être interprété comme le fait que certaines personnes évitent de boire du café dans le cadre d'un régime alimentaire strict.

En conclusion, la matrice de corrélation suggère que "se réveiller", "se tenir éveillé", "se concentrer" et "le plaisir du goût" sont des variables étroitement liées, tandis que "habitudes sociales familiales" et "suivre un régime" sont moins liées aux autres variables.


## Choix de nombre d’axes:
```{r}
library(FactoMineR)
library(factoextra)
res.pca=PCA(X,ncp = 4,graph= F)
head(res.pca$eig)

```
Interprétation:
Les trois premières composantes principales expliquent environ 73% de la variance totale des données, tandis que les quatre premières composantes expliquent environ 80% de la variance totale.



```{r}
library(ggplot2)
library(factoextra)

fviz_eig(res.pca, addlabels = TRUE) +
  ggtitle("Diagramme de l'éboulis : Valeurs propres")


```

## Interpretation :

1-Critère de Kaiser :
On retiendrait les composantes principales dont l'eigenvalue est supérieure à 1, ce qui signifie que la première, la deuxième et la troisième composante principale seraient retenues.
2-Critère du taux d’inertie cumulée :
Selon le critère du taux d’inertie cumulée, on pourrait retenir les trois premières composantes principales qui expliquent 73.28% de l'inertie totale.
3-Critère du coude :
On peut voir que le coude se situe après la deuxième composante principale, ce qui indique que l'on peut se contenter de retenir les deux premières composantes principales.

=>Nous pourrions retenir les deux premières composantes principales qui expliquent environ 63.46% de l'inertie totale. .

### Interpretation de la carte des variables :

```{r}
res.pca$var$coord
```

```{r}
fviz_pca_var(res.pca,shadow=TRUE)
```

Interpretation:
Sur la première composante principale, on peut observer une forte contribution des variables "Se_concentrer", "Réduire_la_fatigue" et "Régler_l'humeur". Ces variables sont donc fortement corrélées à la première composante principale.

Sur la deuxième composante principale, les variables "Suivre_un_régime", "Digérer" et "Habitudes_sociales_familiales" sont les plus corrélées.

Enfin, sur la troisième composante principale, la variable "Le_plaisir_du_goût" est la plus corrélée.

Ces observations indiquent que les variables qui contribuent le plus à la première composante principale sont celles qui sont liées à l'énergie mentale, à la relaxation et à l'humeur. Les variables qui contribuent le plus à la deuxième composante principale sont celles qui sont liées aux habitudes alimentaires et sociales. Enfin, la troisième composante principale est liée aux plaisirs gustatifs.

### Tableau des cosinus carrés des variables sur les axes de l'ACP. :
```{r}
res.pca$var$cos2
```
```{r}
fviz_pca_var(res.pca, col.var = "cos2")+
  scale_color_gradient2(low="white" ,mid="blue" ,
                        high="red", midpoint = 0.6)+
  theme_minimal()

```
#### Interpretation :
On peut voir que les variables "Se_concentrer", "Réduire_la_fatigue" et "Digérer" ont des cosinus élevés pour la première dimension de l'ACP, ce qui indique qu'elles contribuent fortement à la formation de cette dimension. De même, les variables "Le_plaisir_du_goût" et "Habitudes_sociales_familiales" ont des cosinus élevés pour la deuxième dimension de l'ACP. Enfin, la variable "Suivre_un_régime" a un cosinus élevé pour la troisième dimension de l'ACP.

## La carte des individus :
```{r}
fviz_pca_ind(res.pca,geom = "text",col.ind="cos2")+
scale_color_gradient2(low="blue", mid="white", 
                      high="red", midpoint=0.5)
```


# ACM : 
```{r}

library(FactoMineR)
library(factoextra)
l.active<-Formulaire[,42:49]
res.mca <- MCA (l.active, graph = FALSE)
```

## 1.Visualisation et interpretation :

```{r}
res.mca$eig

```

```{r}

library(ggplot2)
library(factoextra)

fviz_eig(res.mca, addlabels = TRUE) +
  ggtitle("Diagramme de l'éboulis : Valeurs propres")


```



Interprétation:
L'ACM réalisée sur les données l.active a permis d'obtenir les résultats suivants :

* La première dimension explique 29.98% de la variance totale, la deuxième dimension explique 15.85% de la variance totale et la troisième dimension explique 12.13% de la variance totale.
* Les trois premières dimensions cumulées expliquent 57.96% de la variance totale.
* Les cinq dimensions cumulées expliquent 79% de la variance totale.
=> Ces résultats indiquent que les cinq premières dimensions suffisent pour expliquer une proportion importante de la variance totale des données. Il est donc possible de réduire la dimensionnalité des données à cinq dimensions pour faciliter leur visualisation et leur interprétation.

## 3. Interprétation de la première carte des modalités.
#Représentation de la première carte des modalités

```{r}
fviz_mca_var(res.mca, 
             col.var = "contrib", # Couleur en fonction de la contribution
             gradient.cols = c("#00AFBB", "#E7B800", "#FC4E07"), # Choix de couleurs
             repel = TRUE, # Évite le chevauchement des labels
             ggtheme = theme_minimal() # Style du graphique
             )

```
```{r}
dimdesc(res.mca, axes=1:2, proba=0.05)$`Dim 1`
```
Interpretation:
=>l'axe1 dans cette analyse ACM semble être un axe de consommation de café.


```{r}
dimdesc(res.mca, axes=1:2, proba=0.05)$`Dim 2`
```

Interpretation:
=>l'axe2 dans cette analyse ACM semble être un axe qui indique la préférence globale pour différentes marques de café:ceux qui aiment le café arabesque et ceux non.


4. Interprétation de la première carte des individus.
#Représentation de la première carte des individus
```{r}
fviz_mca_ind (res.mca,select.ind  = list(cos2 = 0.4),
              repel = TRUE, 
              ggtheme = theme_minimal ())
```
Interpretation:
Les individus qui se situent à droite de l'axe 1 sont associées à une consommation de café élevée, tandis que ceux situant à gauche sont associées à une consommation de café faible.
Les individus qui se situent en bas de l'axe 2 sont associées à une préférence pour les marques de café arabesque, tandis que celles situées en bas sont associées à une préférence pour les autres marques de café.

# classification :
```{r}
new<-Formulaire[17:27]
c<-dist(scale(new),method="euclidean")
h<- hclust(c, method="ward.D2")
plot(h, hang = -1, cex =0.6)
```
```{r}
library(FactoMineR)
res.HCPC<-HCPC(new, consol=TRUE, graph=F)
plot.HCPC(res.HCPC,choice='tree', title ='Hierarchical tree')

```
on peut choisir 3 classes.


## Arbre hiérarchique :
```{r}
plot.HCPC(res.HCPC, choice = 'map', draw.tree=FALSE, title ='Factor map')
```
```{r}
plot.HCPC(res.HCPC,choice = '3D.map', ind.names=FALSE, centres.plot=FALSE, angles=60,title='Hierarchical tree on the factor map')
```
## description des classes par les variables :
```{r}
res.HCPC$desc.var
```
Interpretation:
* Le cluster 1 privilégie les aspects sociaux et conviviaux ainsi que la satisfaction gustative lors de la consommation de café. Ils cherchent également à réguler leur humeur et à réduire leur fatigue.
* Le cluster 2 se caracterise par des individus qui ont tendance à privilégier les aspects pratiques et fonctionnels du café plutôt que les aspects sociaux.
* Le cluster 3 privilégie principalement les aspects liés au plaisir gustatif, à la régulation de l'humeur et à la réduction de la fatigue. Ils attachent également de l'importance à la socialisation et aux moments conviviaux, ainsi qu'à la concentration et à la digestion.
```{r}
res.HCPC$desc.axes
```
```{r}
res.km <- eclust(Formulaire[8:16], "kmeans", nstart = 25,k=3)
```



